最高法院刑事判決　　　　　　　九十四年度台非字第二○○號
　　上　訴　人　最高法院檢察署檢察總長
　　被　　　告　甲○○
　　　　　　　　　　　　國小巷.
　　　　　　　　　　　　（現在台灣高雄第二監獄執行中）
上列上訴人因被告違反毒品危害防制條例案件，對於台灣高雄地
方法院中華民國九十四年三月二十四日第一審確定判決（九十三
年度重訴字第九九號，起訴案號：台灣高雄地方法院檢察署九十
三年度偵字第一五六八○號），認為部分違法，提起非常上訴，
本院判決如下：
    主  文
原判決關於諭知如原判決附表四所示車號ＺＰ─七七六七號自用
小客車壹輛沒收部分撤銷。
    理  由
非常上訴理由稱：「按供販賣第一級毒品所用之物，應依毒品危
害防制條例第十九條第一項規定沒收，固為刑法之特別規定，採
義務沒收主義，但上開法條既無『不問屬於犯人與否，沒收之。
』之規定，仍應以該物品屬於犯人所有者為限，始應予以沒收，
庶符沒收制度之基本原則（最高法院九十年度《台上字第》六二
六號判決參照）。本件被告甲○○於（民國）九十三年八月四日
下午某時，在高雄市旗津地區，駕駛ＺＰ─七七六七號自用小客
車，引領同案被告譚大舜運輸與販賣第一級毒品之事實，為原審
於判決事實所認定，並依毒品危害防制條例第十九條第一項前段
（按係第三項）規定，宣告沒收該車輛。惟查該車輛自九十二年
間起，即登記為史黃玉英所有，史黃玉英於九十四年二月十六日
，將該車輛之所有權，移轉登記予史幸慧所有，嗣史幸慧於九十
四年五月二十六日，再移轉登記該車輛之所有權予陳有財，此有
高雄市監理處九十四年六月二日高市監密二字第0940011816號函
及交通部公路總局高雄區監理所屏東監理站九十四年六月八日高
監屏字第0940014434號函暨所附汽車新領牌照登記書、汽車過戶
登記書在卷可稽（見《台灣》高雄地方法院檢察署九十四年執字
第三八七五號執行卷宗），足認被告甲○○於上述犯罪時地駕駛
販賣第一級毒品所使用之ＺＰ─七七六七號車輛，並非被告甲○
○所有，原審於審判時自應依職權詳予調查，竟未予調查，誤以
為被告甲○○所有，而宣告沒收，自有判決適用法則不當之違法
，案經確定，且對被告不利，爰依刑事訴訟法第四百四十一條、
第四百四十三條提起非常上訴，以資糾正。」等語。
本院按：判決不適用法則或適用不當者，為違背法令，刑事訴訟
法第三百七十八條定有明文。又依法應於審判期日調查之證據，
未予調查，致適用法令違誤，而顯然於判決有影響者，該項確定
判決，即屬判決違背法令，應有刑事訴訟法第四百四十七條第一
項第一款規定之適用，並經司法院大法官著有釋第一八一號解釋
。查毒品危害防制條例第十九條第三項雖規定「犯第四條之罪所
使用之水、陸、空交通工具沒收之」，而為刑法之特別規定，採
義務沒收主義。但該項條文並無如同條例第十八條第一項前段有
「不問屬於犯人與否，均沒收」之規定，即應回歸刑法第三十八
條第三項前段所規定「以屬於犯人者為限」，始應依該條例第十
九條第三項規定諭知沒收。本件原判決以：被告甲○○基於販賣
、運輸第一級毒品海洛因之犯意，以新台幣二百萬元之價格向另
案偵查之郭順豐購得海洛因磚五塊及粉狀海洛因一包（合計淨重
一九八七點四公克，純度百分之七四點二六，純質淨重一四七五
點八六公克）並委請共同被告譚大舜代為運輸。嗣被告於九十三
年八月四日午後，駕駛其所有ＺＰ─七七六七號自用小客車，監
視譚大舜以另一輛汽車運輸前揭毒品時，經警查獲，因認被告係
犯毒品危害防制條例第四條第一項之運輸、販賣第一級毒品罪，
二罪間有方法結果之牽連關係，應從一重之販賣第一級毒品罪處
斷，如原判決附表四所示之物（即ＺＰ─七七六七號自用小客車
一輛），係犯上開罪所使用之陸上交通工具，並依同條例第十九
條第三項規定諭知沒收（見原判決第十二頁第九行至第十二行；
非常上訴意旨，誤認為係依同條例第十九條第一項前段規定沒收
）。惟ＺＰ─七七六七號自用小客車，原係案外人史黃玉英於九
十二年九月四日購入新領牌照，屬於史黃玉英所有；嗣於九十四
年二月十六日轉讓予案外人史幸慧所有；史幸慧再於九十四年五
月二十六日轉讓予案外人陳有財所有，有高雄市監理處九十四年
六月二日高市監密二字第0940011816號函及交通部公路總局高雄
區監理所屏東監理站九十四年六月八日高監屏字第0940014434號
函暨其檢附之汽車新領牌照登記書、汽車過戶登記書等在卷可稽
（附於台灣高雄地方法院檢察署九十四年執字第三八七五號執行
卷宗）。被告於為本件犯罪時，該ＺＰ─七七六七號自用小客車
並非被告所有，依前揭說明即不得依毒品危害防制條例第十九條
第三項規定諭知沒收該小客車。原審未察，誤認該小客車屬於被
告所有，並依毒品危害防制條例第十九條第三項規定諭知沒收，
自有依法應於審判期日調查之證據，未予調查，致適用法令違誤
，而顯然於判決有影響及判決適用法則不當之違法。案經確定且
不利於被告，非常上訴意旨執以指摘，洵有理由，應由本院將原
判決關於諭知如原判決附表四所示車號ＺＰ─七七六七號自用小
客車一輛沒收部分撤銷，以資糾正。又本件既將違法諭知沒收部
分撤銷，已具有改判之性質，其救濟之目的已達，即不發生另行
判決之問題，併此敘明。
據上論結，應依刑事訴訟法第四百四十七條第一項第一款，判決
如主文。
中　　華　　民　　國　九十四　年　　八　　月　 十八 　日
                      最高法院刑事第十二庭
                          審判長法官  謝　俊　雄
                                法官  陳　世　雄
                                法官  蘇　振　堂
                                法官  吳　信　銘
                                法官  徐　文　亮
      本件正本證明與原本無異
                                      書  記  官
中　　華　　民　　國　九十四　年　　八　　月　二十二　日
                                                      Ｃ
